最高法院刑事判決　　　　　　九十四年度台上字第六四四八號
　　上　訴　人　乙○○
　　　　　　　　　　　　巷5號.
　　　　　　　　甲○○
　　　　　　　　　　　　3段9.
　　上 列一 人
　　選任辯護人　何志揚律師
上列上訴人等因常業重利案件，不服台灣高等法院台中分院中華
民國九十二年一月七日第二審更審判決（九十一年度上更(一)字第
三一七號，起訴案號：台灣台中地方法院檢察署八十七年度偵字
第八七九三號），提起上訴，本院判決如下：
    主  文
原判決關於乙○○、甲○○部分撤銷，發回台灣高等法院台中分
院。
    理  由
本件原判決維持第一審關於上訴人乙○○、甲○○部分，論處各
該上訴人共同以乘他人急迫貸以金錢，而取得與原本顯不相當之
重利為常業罪刑，駁回上訴人等在第二審之上訴，固非無見。
惟查：一、民國九十二年二月六日修正公布、同年九月一日施行
前刑事訴訟法第一百五十六條第二項規定：「被告之自白，不得
作為有罪判決之唯一證據，仍應調查其他必要之證據，以察其是
否與事實相符。」其立法旨意乃在防範被告自白之虛擬致與真實
不符，故對自白在證據上之價值加以限制，明定須藉補強證據以
擔保其真實性。而所謂補強證據，則指除該自白或不利於己之陳
述本身之外，其他足以證明自白之犯罪事實確具有相當程度真實
性之證據而言。原判決事實欄記載上訴人乙○○基於牟取不法重
利之犯意，自八十六年十二月下旬起，經營地下錢莊為金錢貸放
業務，利用在聯合報報紙刊登廣告，遇有不特定急需款項者以電
話聯絡後，即自稱「黃世賢」，另行約定地點，由借款者持身分
證借貸款項，並開立同額或借款金額二倍之支票或本票交乙○○
收執，及依借款者之條件，以十日為一期，每新台幣（下同）一
萬元一期收取一千元至二千元不等之利息，以此方式取得與原本
顯不相當之重利，而以為常業，復分別自八十七年二月下旬起及
同年四月一日起，僱用與之有犯意聯絡之甲○○、陳錦田共同為
該常業重利之行為；並於理由第二項說明「被告甲○○、陳錦田
分別自八十七年二月下旬、同年四月一日參與放款業務時起，與
被告乙○○具有犯意聯絡及行為分擔，均為共同正犯」各等情。
顯係認定乙○○於僱用甲○○、陳錦田前，自八十六年十二月下
旬起已自行經營地下錢莊為常業重利之犯行。依其理由之論述，
無非係以該部分事實業據乙○○坦承不諱，為其認定之依據（見
原判決第四頁），而就乙○○於該期間如何有常業重利之犯罪事
實，即究係貸款與何人？收取若干與原本顯不相當之重利？並未
調查該上訴人自白以外之其他補強證據，以察明該自白是否與事
實相符，乃逕憑該自白採為論罪之依據，難謂與前述證據法則並
無違背。二、被告之自白，須非出於強暴、脅迫、利誘、詐欺或
其他不正之方法，且與事實相符者，始得採為證據，如果被告之
自白，係出於不正之方法，並非自由陳述，即其取得自白之程序
，已非適法，則不問自白內容是否確與事實相符，因其非係適法
之證據，即不能採為判決之基礎，故審理事實之法院，遇有被告
對於自白提出刑求之抗辯時，應先於其他事實而為調查。上訴人
甲○○於第一審經法官提示其於八十七年四月二十八日之警詢筆
錄時，供稱：「我被警察刑求，打我，我心裡很害怕，檢察官問
我，我也不知如何回答，才答稱……」云云（見第一審卷第八十
頁）。上開上訴人之辯解可否憑信？原審並未傳喚製作筆錄之警
察人員到庭，以查明虛實，即併以該上訴人於警詢之陳述，執為
論罪之證據，難認採證認事已臻允洽。三、乙○○否認扣案00
00－000000號及0000－000000號之行動電話
係其所有，陳錦田於第一審並供稱：「（查扣之0000－00
0000號行動電話）是『吳立維』所有，他給我用的」，吳立
維亦證稱：「我當時請乙○○幫我賣電話，結果黃（士協）並未
拿去賣，我不知黃在從事貸放款業務」各等語（見第一審卷第十
九、一六六頁，原審上訴卷第一一二頁，更(一)卷第五四頁）。究
竟乙○○與陳錦田、吳立維所供有無可採？各該門號行動電話當
時係何人名義申請使用？何以會由乙○○提供予甲○○、陳錦田
作為其等經營地下錢莊常業重利犯罪之用？原審未予審酌說明，
釐清疑竇，徒以甲○○、陳錦田供述其等持用上開行動電話係乙
○○提供，遽認定各該供犯罪所用之物均屬乙○○所有，而為宣
告沒收之依據，自嫌速斷。以上或為上訴意旨所指摘，或為本院
得依職權調查之事項，應認原判決關於乙○○、甲○○部分仍有
撤銷發回更審之原因。
據上論結，應依刑事訴訟法第三百九十七條、第四百零一條，判
決如主文。
中　　華　　民　　國　九十四　年　十一　　月　十七　　日
                      最高法院刑事第八庭
                          審判長法官  呂　潮　澤
                                法官  吳　昆　仁
                                法官  孫　增　同
                                法官  趙　文　淵
                                法官  吳　　　燦
      本件正本證明與原本無異
                                      書  記  官
中　　華　　民　　國　九十四　年   十一 　月  二十一  日
                                               Ｒ
